【裁判字號】    97,交聲,1061
【裁判日期】    970409
【裁判案由】    聲明異議
【裁判全文】
臺灣臺中地方法院交通事件裁定        97年度交聲字第1061號
原處分機關  交通部公路總局臺中區監理所
異議人即
受處分人    甲○○
上列受處分人因違反道路交通管理處罰條例案件，對於交通部公
路總局臺中區監理所97年3 月4 日所為之處分（中監違字第裁60
-GD0000000號裁決書），聲明異議，本院裁定如下：
    主    文
原處分關於罰鍰新臺幣萬元部分撤銷。
前項撤銷部分，不罰。
其餘異議駁回。
    理    由
一、原處分機關裁決意旨：異議人即受處分人甲○○（以下稱受
    處分人）於民國95年11月2 日凌晨0 時28分許，駕駛車牌號
    碼CA -0266號自用小客車，行經臺中市北屯區○○○路處，
    因「酒後駕車，酒精濃度經檢測為每公升0.41毫克」之交通
    違規事由，為警當場舉發，本所依道路交通管理處罰條例第
    35 條 第1 項第1 款規定，裁處受處分人罰鍰新臺幣（下同
    ）34,500 元，並吊扣駕駛執照12個月。
二、受處分人聲明異議意旨：其因本件酒醉駕車案件，經臺灣臺
    中地方法院檢察署檢察官予以緩起訴處分，受處分人並已向
    向國庫支付30,000元，因一事不兩罰，請求撤銷本件裁決書
    罰鍰34,500元之處分，爰聲明異議等語。
三、按汽車駕駛人，駕駛汽車經測試檢定有酒精濃度超過規定標
    準之情形者，處新臺幣一萬五千元以上六萬元以下罰鍰，並
    當場移置保管該汽車及吊扣其駕駛執照一年；因而肇事致人
    受傷者，並吊扣其駕駛執照二年；致人重傷或死亡者，吊銷
    其駕駛執照，並不得再考領，道路交通管理處罰條例第35條
    條第1項第1款定有明文。惟依95年2月5日施行之行政罰法第
    26條第1項規定：「一行為同時觸犯刑事法律及違反行政法
    上義務規定者，依刑事法律處罰之。但其行為應處以其他種
    類行政罰或得沒入之物而未經法院宣告沒收者，亦得裁處之
    。」此乃一行為同時造成刑罰法律與行政秩序罰規定發生競
    合適用之關係時，基於「一事不二罰」之法理，經由立法程
    序確立應以刑罰優先為原則，避免行為人承受過度且重複之
    處罰。此觀該條立法理由明確揭示：「一行為同時觸犯刑事
    法律及違反行政法上義務規定時，由於刑罰與行政罰同屬對
    不法行為之制裁，而刑罰之懲罰作用較強，故依刑事法律處
    罰，即足資警惕時，實無一事二罰再處行政罰之必要。且刑
    事法律處罰，由法院依法定程序為之，較符合正當法律程序
    ，應予優先適用。但罰鍰以外之沒入或其他種類行政罰，因
    兼具維護公共秩序之作用，為達行政目的，行政機關仍得併
    予裁處，故為第一項但書規定。」，其理益明。是以上揭行
    政罰法中刑事法律處罰優先且不再處以行政秩序罰之目的，
    既係因為行為人已接受刑罰而足資警惕，且已發生懲罰之作
    用，即無使行為人陷於雙重處罰之不利益，則關於刑事法律
    處罰之範圍自應採取實質認定，凡刑事實體法或程序法中所
    規定客觀上剝奪行為人生命、自由、財產權利，主觀上亦因
    制裁之嚴厲性、痛苦性，其強度足以造成心理強制而間接達
    成矯正教化目的之處遇手段，皆應納入其中，而不以形式上
    符合刑法第32條至第34條所定主刑及從刑種類者為限，始與
    法律規範之意旨相符。
四、經查，本件受處分人上開酒醉駕車行為，除構成道路交通管
    理處罰條例第35條第1 項第1 款之交通違規事由外，亦已合
    於刑法第185 條之3 服用酒類不能安全駕駛動力交通工具而
    駕駛罪之構成要件，臺灣臺中地方法院檢察署檢察官於斟酌
    受處分人之犯後態度及公共利益之維護後，認以緩起訴處分
    為適當，乃於95年12月18日以95年度偵字第25615 號為緩起
    訴處分，並於處分書中載明緩起訴期間為一年，受處分人應
    於收受緩起訴處分命令通知書之日起1 個月內，向國庫支付
    30,000元，該緩起訴處分並於96年2 月27日確定，至97年2
    月26日期滿，且受處分人已於96年3 月26日向國庫繳納
    30,000元，有緩起訴處分書、臺灣臺中地方法院檢察署檢察
    官執行緩起訴處分命令通知書、自行收納款項統一收據（以
    上均影本）各1 份在卷可稽。則受處分人上開違反刑事法律
    禁止規範之犯罪事實既已明確，僅因檢察官採取緩起訴處分
    之替代性刑事處遇手段，未將該案逕行起訴或聲請簡易判決
    處刑，致其後適用之刑事訴訟程序有所區別，且受處分人已
    因上開緩起訴處分而剝奪其財產權，且上揭金錢給付義務亦
    具有強制性、懲罰性，雖不若易科罰金係以支付金錢作為自
    由刑之替代，惟經由緩起訴處分條件之履行，使其免於遭檢
    察官發動起訴程序，實質上仍具有替代刑罰之效果，廣義而
    言，應屬前揭所稱之「實質刑事法律處罰」，而有行政罰法
    第26條第1 項「一事不二罰」規定之適用（臺灣高等法院臺
    中分院95年度交抗字第477 號裁定同此結論，可資參照）。
五、又法務部95年5月25日法律字第0950700393號函雖謂：行政
    罰法第26條第2項所稱「不起訴處分」包括「緩起訴處分」
    在內云云，惟行政罰法第26條第2項乃例外得裁處行政秩序
    罰之補充規定，參諸該條文係將「不起訴處分」、「無罪」
    、「免訴」、「不受理」、「不付審理」等不能證明刑事被
    告犯罪或未曾使其實際接受刑罰之情形逐一臚列，顯然與該
    條第1項所指發生處罰競合之前提要件尚有未合，故有第2項
    仍依違反行政法上義務規定裁處之必要。本件緩起訴處分既
    非不能證明行為人之犯罪事實，且有支付一定金額之實質處
    罰，自與上開行政罰法第26條第2項列舉之不起訴處分等情
    形迥然有別，仍無從遽為比擬而為相同之處置。行政罰法第
    26條第2項既未將緩起訴處分列舉其中，本於「例外規定從
    嚴解釋」之法理及上揭說明，自不能將條文中「不起訴處分
    」之範圍，擴及於性質顯不相同之「緩起訴處分」。惟依違
    反道路交通管理事件統一裁罰基準表之規定，小型車駕駛人
    違反道路交通管理處罰條例第35條第1 項第1 款之規定，其
    吐氣所含酒精濃度超過每公升0.4 毫克未滿0.55毫克者，應
    裁處之最低罰鍰為34,500元，本件受處分人所支付之緩起訴
    處分金僅30,000元，未達道路交通管理處罰條例第92條第3
    項所稱最低罰鍰基準之規定。依道路交通管理處罰條例第35
    條第8 項之規定，受處分人尚須補繳不足最低罰鍰基準之部
    分即4,500 元，始為適法，然移送機關逕以受處分人酒精濃
    度超過規定標準駕車，對其逕行裁處罰鍰超過4,500 元，亦
    有未洽。
六、綜上所述，移送機關上開罰鍰之行政裁罰，即有未洽，應由
    本院撤銷原處分其中罰鍰30,000元部分，並就此另為受處分
    人不罰之諭知，以資適法。至於原處分裁處罰鍰逾30,000元
    部分（即4,500 元部分），受處分人之異議為無理由，應予
    駁回。
七、據上論斷，應依道路交通管理處罰條例第87條第2項，道路
    交通案件處理辦法第19條、第20條前段，裁定如主文。
中    華    民    國    97    年    4     月    9     日
                    交通法庭    法  官  陳慧珊
上正本證明與原本無異。
如不服本裁定應於送達後5日內向本院提出抗告狀。
                                書記官  施玉卿
中    華    民    國    97    年    4     月    9     日


司法院資訊處製作；財團法人民間司法改革基金會備份。
